臺灣臺中地方法院刑事判決　　　　　　 100年度訴字第1243號
公　訴　人　臺灣臺中地方法院檢察署檢察官
被　　　告　陳春旺
選任辯護人　林俊雄律師
上列被告因違反公職人員選舉罷免法案件，經檢察官提起公訴（
99年度選偵字第178號），本院判決如下：
    主    文
陳春旺無罪。
    理    由
一、公訴意旨略以：被告陳春旺與告訴人張鈴玉均為第1屆直轄
    市臺中市大安區福興里里長選舉之里長候選人。被告陳春旺
    乃福興里改制前福興村之村長，告訴人張鈴玉則為大安區改
    制前大安鄉之鄉民代表，告訴人陳坤松係告訴人張鈴玉之夫
    ，為改制前大安鄉農會總幹事。被告陳春旺明知福興村（現
    改制為福興里）民國98年小型工程款所購置之電腦、印表機
    係放置於福興村媽媽教室，而非放置於告訴人張鈴玉家中，
    亦明知告訴人張鈴玉及陳坤松於97、98年大安鄉公所所舉辦
    之第1、2屆竹筒砲比賽，曾提供相關資源予福興村之隊伍；
    竟基於意圖散佈於眾並使告訴人張鈴玉不當選之犯意，於99
    年11月26日在福興里內散發內容略為：「1、...歷年村內小
    型工程款購買用品（電腦、印表機、電風扇）全在他家，公
    私不分，這就是你所說『勝』村長陳春旺的地方嗎？...3、
    福興社區歷年參加公所竹管砲比賽，你有關心過嗎？」之不
    實文宣（下稱系爭文宣），並將該不實之事散佈於大眾，足
    以生損害於告訴人張鈴玉之名譽及里長選情。因認被告陳春
    旺涉犯公職人員選舉罷免法第104條之意圖使候選人不當選
    散佈謠言或傳播不實罪嫌云云。
二、證據能力之說明：按犯罪事實應依證據認定之，無證據不得
    認定犯罪事實；有罪之判決書應於理由內記載認定犯罪事實
    所憑之證據及其認定之理由。刑事訴訟法第154條第2項及第
    310條第1款分別定有明文。而犯罪事實之認定，係據以確定
    具體的刑罰權之基礎，自須經嚴格之證明，故其所憑之證據
    不僅應具有證據能力，且須經合法之調查程序，否則即不得
    作為有罪認定之依據。倘法院審理之結果，認為不能證明被
    告犯罪，而為無罪之諭知，即無前揭第154條第2項所謂「應
    依證據認定」之犯罪事實之存在。因此，同法第308條前段
    規定，無罪之判決書只須記載主文及理由。而其理由之論敘
    ，僅須與卷存證據資料相符，且與經驗法則、論理法則無違
    即可，所使用之證據亦不以具有證據能力者為限，即使不具
    證據能力之傳聞證據，亦非不得資為彈劾證據使用。故無罪
    之判決書，就傳聞證據是否例外具有證據能力，本無須於理
    由內論敘說明（最高法院100年度台上字第2980號判決意旨
    參照）。是依上開最高法院判決意旨所示，本案既為被告無
    罪之判決，自無庸就判決內所引各項證據是否均具證據能力
    逐一論述，合先敘明。
三、按犯罪事實應依證據認定之，無證據不得認定犯罪事實。不
    能證明被告犯罪者，應諭知無罪之判決。刑事訴訟法第154
    條第2項、第301條第1項分別定有明文。而所謂認定犯罪事
    實之證據，係指足以認定被告確有犯罪行為之積極證據而言
    ，該項證據自須適合於被告犯罪事實之認定，始得採為斷罪
    之資料，如未能發現相當證據，或證據不足以證明，自不能
    以推測或擬制之方法，以為裁判基礎（參照最高法院29年上
    字第3105號、40年台上字第86號判例）。又認定犯罪事實所
    憑之證據，雖不以直接證據為限，間接證據亦包括在內；然
    而無論直接或間接證據，其為訴訟上之證明，須於通常一般
    之人均不致有所懷疑，而得確信其為真實之程度者，始得據
    為有罪之認定，倘其證明尚未達到此一程度，而有合理之懷
    疑存在，復無其他調查途徑可尋，法院即應為無罪之判決（
    參照最高法院76年台上字第4986號判例意旨）。告訴人之告
    訴，係以使被告受刑事訴追為目的，是其陳述是否與事實相
    符，仍應調查其他證據以資審認（參照最高法院52年台上字
    第1300號判例）。
四、公訴人認被告陳春旺涉犯公職人員選舉罷免法第104條之意
    圖使候選人不當選散佈謠言或傳播不實罪嫌，係以被告陳春
    旺曾供述：「1.自承98年10月14日臺中縣大安鄉公所財產物
    品增加申報表上「使用課室主管」之核章為其本人所核章。
    2.自承知悉告訴人張鈴玉及陳坤松曾於第1、2屆竹管砲比賽
    提供LOGO及鐵管。」等情、告訴人張鈴玉、陳坤松之指訴及
    證言、系爭文宣原本1紙及98年10月14日臺中縣大安鄉公所
    財產物品增加申報表1份等證據，為其主要論據。惟訊據被
    告陳春旺固坦承有於98年10月14日臺中縣大安鄉公所財產物
    品增加申報表上「使用課室主管」核章及知悉97年小型工程
    款所購置之電腦、印表機係放置於福興村媽媽教室內，並知
    悉告訴人張鈴玉及陳坤松曾於第1、2屆竹管砲比賽提供LOGO
    及鐵管，且系爭文宣確係伊於99年11月26日在福興里所散發
    等情不諱，惟堅詞否認有違反公職人員選舉罷免法第104條
    之犯行，辯稱：系爭文宣所述與事實並不違背，因98年以臺
    中縣政府補助之小型工程款購置之電腦、印表機係為供村民
    使用，應放置在社區活動中心比較適合，然卻放置在屬告訴
    人張鈴玉住宅一部分之福興村媽媽教室內，由告訴人張鈴玉
    支配、使用，一般人用不到，而媽媽教室與告訴人張鈴玉之
    住處相通，媽媽教室全部都是告訴人張鈴玉在使用，其確有
    公私不分；另告訴人張鈴玉及陳坤松雖曾於第1、2屆竹管砲
    比賽中有提供LOGO及鐵管，但對該竹管砲比賽並沒有關心也
    沒有實際參與，因竹管砲比賽必需訓練人員及出資購買衣服
    及帽子，這些事情及出資都是伊與大安鄉福興社區發展協會
    理事長黃文雄在張羅，告訴人張鈴玉確實沒有關心過，且亦
    未參與99年舉辦之竹管砲比賽活動等語。
五、經查：
（一）按公職人員選舉罷免法第104條之意圖使候選人不當選而
      散布謠言或傳播不實罪之成立，在客觀上須有散布謠言或
      傳播不實之事，始足成立。次按公職人員選舉罷免法第10
      4條之意圖使候選人當選或不當選罪，係以行為人在主觀
      上有使候選人當選或不當選之犯意，在客觀上有以文字、
      圖畫、錄音、錄影、演講或他法，散布謠言或傳播不實之
      事，足以生損害於公眾或他人者，為構成要件。所謂「謠
      言」或「不實之事」，係指該「捏造之語」或「虛構之事
      」，其內容出於故意虛捏者而言，倘有合理之懷疑，致誤
      認有此事實而為散布或傳播時，因欠缺犯罪之故意，仍不
      成立本罪。復按刑法之誹謗罪或公職人員選舉罷免法第10
      4條之意圖使人不當選而誹謗罪，以行為人指摘或傳述之
      事項非為真正，且有真實之惡意為其犯罪構成要件；是行
      為人雖不能證明言論內容為真實，但依其所提證據資料，
      認為行為人有相當理由確信其為真實，而不具真實之惡意
      者；或檢察官於訴訟程序中，未能證明行為人毀損他人名
      譽之故意，即不能以意圖使人不當選而誹謗之刑責相繩（
      最高法院96年度台上字第7695號、97年度台上字第6727號
      、98年度台上字第3613號判決意旨可資參照）。因此，行
      為人自須具有散布不實事項而使他人不當選之意圖，且本
      於「實質之惡意」散布捏造之語或虛構之事，始克該當公
      職人員選舉罷免法第104條之罪。再者公職人員選舉罷免
      法第104條之所謂「散布謠言，傳播不實」之事，應以散
      布、傳播虛構具體事實為構成要件，除需具此特別要件外
      ，尤須具有故意之一般要件。倘該行為人合理確信其所散
      布或傳播之事實為真實，或對於傳播之言論所提出之出處
      並非無據或出於虛構，則縱行為人未經確切查證，亦難率
      認行為人有傳播不實之事之故意，而逕以該罪相繩。
（二）查福興村（現改制為福興里）97年小型工程款於98年10月
      2日所購置之電腦、印表機之存置地點係福興村媽媽教室
      ，有臺中縣大安鄉公所財產物品增加申報表及臺中縣大安
      鄉公所99年12月13日安鄉民字第0990014279號函（見臺灣
      臺中地方法院檢察署99年度選偵字第178號偵查卷第18、1
      9頁）均影本各乙紙及告訴人張鈴玉提出之現場照片2張（
      見上開偵查卷第15頁上方左側之照片及第32頁下方左側之
      照片）附卷可考，而福興村媽媽教室之所在位置係在告訴
      人張鈴玉、陳坤松位於臺中縣大安鄉○○村○○路9號住
      處旁，有告訴人張鈴玉提出之現場照片1張附卷足稽（見
      上開偵查卷第30頁上方照片），且經證人即現為福興里里
      幹事之張偉到庭證述屬實，又福興村媽媽教室所在地點
      之鐵皮屋建築物及其土地所有權均屬告訴人陳坤松所有乙
      情，亦據告訴人張鈴玉於本院審理時陳述明確，且該地點
      原係豬圈，係經告訴人張鈴玉、陳坤松無償提供改建為家
      政班活動場所即日後所稱之媽媽教室，亦有告訴人陳坤松
      提出之「張鈴玉--農產（水稻）－農糧署全球資訊網」及
      「張鈴玉--農產（水稻）資料內容」各乙份在卷足參（見
      上開偵查卷第63、64頁之網頁資料），是該處既係告訴人
      張鈴玉、陳坤松所有，亦確係供家政班員及該社區里民使
      用之媽媽教室無訛。然依上開告訴人陳坤松所提之「張鈴
      玉--農產（水稻）－農糧署全球資訊網」及「張鈴玉--農
      產（水稻）資料內容」網頁資料內容所載：「張鈴玉女士
      經營興南畜牧場，因口蹄疫事件，於86年配合政府離牧政
      策，結束畜牧場，種植水稻，將豬舍無償提供改建為家政
      班活動場所，並完全由其個人自費充實各項軟硬體設施，
      供家政班員及社區民眾使用。」等語以觀，確易使人因該
      篇文章內容所載誤認該場所內之各項軟硬體設施均為告訴
      人張鈴玉個人所自費提供，而與實情容有不符之處。按公
      職人員選舉罷免法第104條規定所保護之法益兼及個人名
      譽與公共利益之維護，與刑法第310條保護之法益有所差
      別，並因而有較重之法定刑度規定，以及行為人必須有使
      候選人當選或不當選之意圖外，因亦屬表見自由與其他法
      益衝突之情形，有關是否該當於本條構成犯罪之要件及判
      斷基準，仍與關於誹謗罪要件及判斷基準所揭櫫之意旨一
      致，若候選人對於所傳播之言論內容，並非完全出於虛捏
      假造，縱因疏虞未能查證事實真相，致所發表之言論內容
      未盡與事實相符者，若不能積極證明候選人主觀上具有虛
      捏事實誹謗之犯罪故意（即惡意）者，仍不能遽依上述罪
      名相繩。本件被告所製作散佈、傳播之系爭文宣中所載：
      「1、...歷年村內小型工程款購買用品（電腦、印表機、
      電風扇）全在他家，公私不分，這就是你所說『勝』村長
      陳春旺的地方嗎？」等內容，顯非完全出於虛捏假造，且
      被告依其主觀認知，應屬有合理懷疑之憑據，足認被告於
      散佈、傳播該言論內容時有相當理由確信其為真正，並非
      完全出於虛捏假造，揆諸上開說明，被告此部分所為實與
      公職人員選舉罷免法第104條規定之構成要件不該當。
（三）再按陳述事實與發表意見不同，事實有能證明真實與否之
      問題，意見則為主觀之價值判斷，無所謂真實與否，在民
      主多元社會各種價值判斷皆應容許，不應有何者正確或何
      者錯誤而運用公權力加以鼓勵或禁制之現象，僅能經由言
      論之自由市場機制，使真理愈辯愈明而達去蕪存菁之效果
      。對於可受公評之事項，縱然以不留餘地或尖酸刻薄之語
      言文字予以批評，亦應認為仍受憲法之保障。蓋維護言論
      自由即所以促進政治民主及社會之健全發展，與個人名譽
      可能遭受之損失兩相衡量，顯然有較高之價值（參照吳庚
      大法官於司法院大法官會議釋字第509號所提協同意見書
      ）。又事實陳述與意見發表在概念上本屬流動，有時難期
      其涇渭分明；本件依被告所製作散佈、傳播之系爭文宣內
      容所載：「3、福興社區歷年參加公所竹管砲比賽，你有
      關心過嗎？」等語觀之，雖告訴人張鈴玉、陳坤松2人陳
      稱渠等有在第1、2屆之竹管砲比賽中分別提供具有著作財
      產權之「豬」、「牛」LOGO（見本院卷）及鐵管供社區使
      用等情，惟亦承認僅於99年第3屆竹管砲比賽時至現場觀
      看而已，且證人即大安鄉福興社區發展協會理事長黃文雄
      於100年2月15日檢察官偵查中亦結證稱：「（問：比賽張
      鈴玉、陳坤松會不會提供贊助、參與？）97年第一屆時他
      們有提供LOGO：—隻豬、一隻牛，綁在竹管砲前面。98年
      第二屆他們有跟他們借鐵管來試放，直接用竹竿容易炸壞
      ，但為了填充材料的問題弄的他們不高興了。到第三屆他
      們就完全沒有參與了。」、「這種活動的參與不是去一、
      兩次的事情，要每晚參加、常常幫忙動手參與。」等語明
      確（見臺灣臺中地方法院檢察署99年度選偵字第178號偵
      查卷第38、40頁），是被告依其主觀之價值判斷，對告訴
      人張鈴玉就福興社區歷年參加公所舉辦之竹管砲比賽活動
      是否曾付出「關心」，陳述其意見，並提出其合理懷疑，
      則被告據此質疑告訴人張鈴玉，其所為上開評論之證據資
      料，應屬有合理懷疑之憑據，足認被告於評論當時有相當
      理由確信其質疑為真正，且無證據可認被告係出於惡意或
      因重大輕率而為，自無從論以公職人員選舉罷免法第104
      條之罪或刑法第310條第2項之散布文字誹謗罪責。
（四）本件係選舉期間所生之爭訟案件，在民主政治公民社會中
      ，就所涉公共事務為辯論，期使選民對候選人有充分之認
      識，是對於各候選人有關刊物宣傳或造勢場所中就所涉事
      務或個人操守、人品等為辯論，為讓選民對候選人有充分
      認識，對各候選人有關中之報導，自應嚴格認定報導人是
      否確有誹謗之惡意，不應過於寬鬆，以免選舉中因針對其
      他候選人之操守、人品、或其參與事務之言論動輒得咎，
      而為參與政治事務之各立法委員候選人，實為公眾人物，
      既將來並為處理公眾事務之人，其在政治舞台上，擁有較
      多之社會資源，享有比一般民眾更多的資訊來源，而為媒
      體之聚焦之所在，更掌握立法絕對權利，對其人品、操守
      、服務態度、問政品質，甚至於家庭事務，及所有一言一
      行，實不能不正視，並由選民加以判斷、檢視並為評論。
      再者，在選舉期間，利用文宣、刊物發表文章或造勢演講
      已然為不可或缺之工具，候選人對於「比較性」或「疑異
      性」之文章或言論，只要其內容未具「虛構性」，且意在
      訴諸選民加以公評，係就可供公評之事項，如信用、人品
      、操守及處事風格等，以非出於毀損他人名譽、信用之惡
      意，縱事後得知真相與該傳播事實有出入，即難認有故意
      為不實傳播之處。是被告所為上開文宣內容之散佈、傳播
      ，係基於其主觀上之質疑，而此種評論應係可受公評之事
      ，實無犯罪故意，堪可認定。
六、綜上所述，被告在上開時、地以文字所為散布或傳播上開系
    爭文宣之內容，與上開公職人員選舉罷免法第104條之構成
    要件有間，亦無法證明被告主觀上有「真實惡意」之意圖存
    在，從而，自難憑告訴人張鈴玉、陳坤松之指述，作為被告
    有罪之證據，檢察官所舉之證據，尚未達於通常一般人均不
    致有所懷疑之程度，被告所辯並無上開犯行，尚堪採信，此
    外，復查無其他積極證據足資證明被告確有告訴人2人所指
    違反公職人員選舉罷免法第104條之意圖使候選人不當選散
    佈謠言或傳播不實罪或刑法第310條第2項散布文字誹謗罪之
    故意及行為，應認為不能證明被告犯罪，自應諭知無罪之判
    決。
七、本案檢察官提起公訴部分，既經本院認不能證明被告犯罪而
    為無罪之諭知，則本案與告訴人2人於100年5月16日所提刑
    事補充告訴理由狀（詳本院卷第17頁）中所指被告於系爭文
    宣中指摘告訴人張鈴玉「代表，你口口聲聲說福興社區有媽
    媽教室烹飪班、舞蹈班、長青木蘭班，為啥麼大安鄉農會的
    班隊，在你移花接木下，全變成福興村的社區班隊？」及「
    請問張鈴玉代表：1.台中縣前縣長廖永來10年前在福興村辦
    公處村民大會，允諾補助村辦公處100萬元建設地方經費，
    大安鄉農會總幹事陳坤松鴨霸要求70萬改建自家豬圈，說要
    給社區用，...」部分（告訴人認此2部分與起訴之犯罪事實
    間，均具有實質上一罪之關係，為起訴效力所及之事項，應
    由本院併予審理判決），即無實質上一罪或裁判上一罪之關
    係可言，自非本院所得審酌，附此敘明。
據上論斷，應依刑事訴訟法第301條第1項，判決如主文。
中    華    民    國   100    年    10    月    17    日
                刑事第十八庭  審判長  法  官  許月馨
                                      法  官  戰諭威
                                      法  官  尚安雅
以上正本證明與原本無異。
如不服本判決應於收受判決後10日內向本院提出上訴書狀，並應
敘述具體理由；其未敘述上訴理由者，應於上訴期間屆滿後20日
內向本院補提理由書（均須按他造當事人之人數附繕本）「切勿
逕送上級法院」。
                                      書記官  黃美雲
中    華    民    國   100    年    10    月    17    日